臺灣高等法院刑事判決　　　　　　　　100年度上訴字第680號
上　訴　人
即　被　告　林成祖
選任辯護人　楊仲傑律師
上列上訴人因殺人未遂案件，不服臺灣新竹地方法院99年度訴字
第271號，中華民國100年1月20日第一審判決（起訴案號：臺灣
新竹地方法院檢察署99年度偵字第3246號），提起上訴，本院判
決如下：
    主  文
原判決撤銷。
林成祖傷害人之身體，處有期徒刑壹年陸月，扣案水果刀、木棍
各壹支，均沒收之。
    事  實
一、林成祖前於民國99年3 月26日，因拷貝鄭又漩隨身碟檔案之
    事為警查獲，致其喪失原本打工之工作機會，進而遷怒鄭又
    漩，遂於99年3 月31日下午，攜帶先前不詳時間未經鄭又漩
    同意私下拷貝之鄭又漩位於新竹市○○○路129號3樓租屋處
    房間鑰匙及自有水果刀 1支前往該租屋處等候鄭又漩，並於
    當日20時許前不詳時間出外用餐之際，在騎車返回上開租屋
    處之路旁撿拾他人棄置之木棍 1支後再度返回該租屋處，等
    候期間並以鄭又漩之毛衣包裹木棍以減少木棍之攻擊力；嗣
    於翌日凌晨 2時許，鄭又漩返回上開租屋處開啟房門，甫進
    入屋內尚未開燈之際，即遭林成祖基於傷害之單一犯意，先
    持上開木棍以包裹毛衣之部位敲打鄭又漩頭部1至2下致鄭又
    漩倒地，造成鄭又漩顏面瘀傷，因鄭又漩尖叫掙扎，林成祖
    遂放下木棍，接續以雙手掐住鄭又漩脖子阻其發聲，惟因鄭
    又漩持續尖叫掙扎，林成祖旋以五指併攏之勢，將1 隻手掌
    插入鄭又漩口內，復以另 1隻手掐住鄭又漩脖子阻其發聲，
    並質問鄭又漩稱：「為什麼你要報警」等語，期間因鄭又漩
    之同樓層室友李懿珊聽到鄭又漩哭喊聲，遂敲鄭又漩之房門
    ，林成祖因聽到敲門聲，且見鄭又漩持續掙扎反抗，乃停止
    掐鄭又漩脖子，改持其先前所攜帶放置房間床鋪之水果刀，
    接上開傷害犯意，往鄭又漩身體刺，過程中因鄭又漩身體有
    掙扎、翻轉並用雙手阻擋，造成鄭又漩胸口、手臂共被刺計
     6刀，致鄭又漩雙側創傷性血氣胸，伴有胸腔開放性穿刺傷
    口包括右前胸1處1公分傷口、左前胸2處各為1公分傷口、軟
    顎潰瘍、左手背1公分穿刺傷口及右前臂2處各為0.5公分及1
    公分穿刺傷口、創傷性窒息等傷害，嗣因鄭又漩持續發聲求
    救，而李懿珊持續敲門查問，林成祖見事跡敗露，即自該租
    屋處 3樓窗戶陽臺跳下，嗣經警到場處理，將鄭又漩送至國
    泰綜合醫院新竹分院後轉送長庚醫療財團法人林口長庚紀念
    醫院急救，並進入加護病房救治始倖免於難，並於鄭又漩租
    屋處扣得林成祖所有遺留現場傷害鄭又漩所用之水果刀、木
    棍（上纏有鄭又漩之毛衣1件）各1支及林成祖所有與本案無
    關之行動電話1支、背包等物，始悉上情。
二、案經新竹市警察局第三分局報告臺灣新竹地方法院檢察署檢
    察官偵查起訴。
    理  由
壹、程序部分：
    按被告以外之人於審判外之言詞或書面陳述，除法律有規定
    者外，不得作為證據；又被告以外之人於審判外之陳述，雖
    不符合同法第159條之1至第159條之4之規定，但經當事人於
    審判程序同意作為證據，法院審酌該言詞陳述或書面陳述作
    成時之情況，認為適當者，亦得為證據。當事人、代理人或
    辯護人於法院調查證據時，知有第159條第1項不得為證據之
    情形，而未於言詞辯論終結前聲明異議者，視為有前項之同
    意，刑事訴訟法第159條第1項及第159條之5分別定有明文。
    經查，本件檢察官、被告及辯護人於本院審理中對各項證據
    方法之證據能力均表示並無意見，而本院審酌，本件證據既
    經檢察官、被告及辯護人同意援引作為證據，且並無證據證
    明係公務員違背法定程序所取得，亦無刑事訴訟法第 159條
    之 4之顯有不可信之情況與不得作為證據之情形，又經本院
    審判期日就上開證據進行調查、辯論，並未發現有不當取供
    之情事，故認宜作為本件認定之依據，均有證據能力，核先
    敘明。
貳、實體部分：
一、訊據被告林成祖固坦承有於事實欄一所示之時、地，持扣案
    木棍敲打被害人鄭又漩頭部1至2下致被害人倒地，並先以雙
    手掐住被害人脖子，其後又五指併攏將 1隻手掌插入被害人
    口內，復以另 1隻手掐住被害人脖子，質問被害人「為什麼
    你要報警」等語，最後持其所攜帶放置房間床鋪之水果刀，
    往被害人胸口、手臂方向共刺 6刀，致被害人受有上開傷勢
    等情，惟否認有何殺人未遂犯行，辯稱：伊並沒有要致人於
    死的意思，只是要嚇唬被害人而已，且伊有用被害人之衣服
    包裹木棍，目的就是避免被害人受傷過重，且伊持水果刀刺
    被害人的力道並不是很重，因為被害人身體掙扎及翻轉才刺
    到胸口，原先伊只想刺被害人手臂等語。經查：
  (一)上揭被告於事實欄一所示之時、地，持扣案木棍敲打被害人
    頭部1至2下致被害人倒地，並先以雙手掐住被害人脖子，其
    後又五指併攏將1隻手掌插入被害人口內，復以另1隻手掐住
    被害人脖子，質問被害人「為什麼你要報警」等語，最後持
    預先放置房間床鋪之水果刀，往被害人胸口、手臂方向共刺
    6刀，並於證人李懿珊持續敲門後，被告始從該屋3樓窗戶陽
    台跳下逃逸等事實，業據被告於原審及本院準備程序及審理
    時均坦承不諱（原審卷第21頁背面至第22頁、第88頁至第89
    頁、本院卷第23頁、本院第59頁），核與證人即被害人鄭又
    漩於警詢、偵查及原審審理時證述大致相符（偵卷第 9頁至
    第11頁、第38頁至第40頁、原審卷第68頁至第74頁），並經
    證人李懿珊於原審審理中證述綦詳（原審卷第75頁至第79頁
    ），且有長庚醫療財團法人林口長庚紀念醫院診斷證明書 2
    份、長庚醫療財團法人林口長庚紀念醫院99年10月18日（99
    ）長庚院法字第0984號函及所附資料、99年 12月 6日（99）
    長庚院法字第1353號函、100年7月 13日（100）長庚院法字
    第0687號函、國泰醫療財團法人新竹國泰綜合醫院99年12月
    6日（99）竹行字第564號函及所附資料、99年12月29日（99
    ）竹行字第602 號函、馬偕紀念醫院99年12月16日馬院醫內
    字第0990005463號函、及所附資料、新竹市警察局第三分局
    扣押筆錄各1份、現場照片8張等物在卷可參（偵卷第16頁、
    第18頁至第24頁、第 42頁、原審審訴卷第46頁至第101頁、
    原審卷第31頁至第40頁、第43頁至第48頁、原審卷第48頁、
    第62頁），此外，復有木棍 1支（上纏有被害人之毛衣1件）
    、水果刀1把、鑰匙3支等物扣案可佐，故此部分之事實，自
    堪認定。
  (二)按刑法上殺人罪與傷害罪之區別，本視加害人有無殺意為斷
    ，被害人所受之傷害程度，固不能據為認定有無殺意之唯一
    標準，但加害人之下手情形如何，於審究犯意方面，仍不失
    為重要參考資料，最高法院20年非字第 104號判例參照。又
    殺人與傷害之區別，既以有無殺意為斷，審理事實之法院，
    應就案內一切證據，詳查審認，視其犯罪之動機、殺傷之次
    數、所殺傷部位、傷勢程度、犯後態度等綜合判斷，俾為認
    定，有同院85年度台上字第5611號判決意旨可資參酌。據此
    ，行為人於行為當時，主觀上是否有殺人之故意，除應斟酌
    其使用之兇器種類、攻擊之部位、行為時之態度表示外，尚
    應深入觀察行為人與被害人之關係、衝突之起因、行為當時
    所受之剌激、下手力量之輕重，被害人受傷之情形及行為事
    後之態度等各項因素綜合予以研析。亦即被害人所受傷害之
    部位及程度、被告所用兇器之利鈍，尚難據為判斷有無殺人
    意思之唯一標準。經查：
  1.告訴人與被告於案發前係在同 1所學校就讀，兩人為學長學
    妹關係，且二人於假日共同在台北光華商場一起打工賣電腦
    ，而被害人打工機會是被告所介紹，二人平常打工完畢後有
    時會一起從台北回新竹，被告因拷貝鄭又漩隨身碟檔案之事
    為警查獲，致其喪失原本打工之工作機會，進而遷怒鄭又漩
    乙情，此為被告所不否認，並經被害人於原審中供證明確（
    見原審卷第68至第69頁），是衡以上開被告與被害人間之淵
    源、交情，及本件爭執之原由，被告應無置被害人於死地之
    必要，可見被告辯稱渠無殺人之動機存在等語，應堪採信。
  2.又本件被告以木棍攻擊鄭又漩時，已事先以鄭又漩之毛衣包
    裹木棍，以減少木棍之攻擊力，此有被告遺留於現場仍纏繞
    有被害人毛衣之木棍相片 2紙在卷可按（詳偵卷第22頁），
    顯見被告確有減少木棍對被害人之傷害力道之意圖，若被告
    有置被害人於死之故意或不確定故意，豈會事先以被害人之
    毛衣包裹木棍以減少木棍之攻擊力，且經細看該相片上之毛
    衣確經被告以繩子固定於棍子上，益見被告辯稱其為減輕對
    被害人的傷害力道而有此舉措，乃信而有徵。此外，並有扣
    案木棍及毛衣可證；再參以被害人受木棍攻擊後所造成傷勢
    為顏面瘀傷，此有新竹市消防局99年4月1日救護紀錄表記載
    瘀傷（並劃頭頂位置），及國泰醫療財團法人新竹國泰綜合
    醫院99年 12月29日（99）竹行字第602號函載明：病人於99
    年4月1日經救護車送至本院急診就醫，經理學檢查發現有顏
    面瘀傷等語，附於原審卷可查（見原審卷第40頁、61頁），
    惟迄於99年4月12日長庚醫療財團法人林口長庚紀念醫院開
    立診斷證明書，即未見有該顏面瘀傷之記載（詳偵查卷第42
    頁），足見該顏面瘀傷之傷勢尚非嚴重，可見被告當時用力
    並未甚猛，應無讓被害人頭部受重擊致死之意圖。
  3.再因本件被害人尖叫掙扎，被告遂以雙手掐住被害人脖子阻
    其發聲，惟因被害人持續尖叫掙扎，被告旋以五指併攏之勢
    ，將1隻手掌插入被害人口內，復以另1隻手掐住被告脖子阻
    其發聲等情，此為被告所不否認，並經被害人於原審中證稱
    在卷，若被告對被害人確實有殺人之故意，則被告可直接以
    雙手掐住被害人脖子不放並加重力道，即可防止被害人繼續
    發聲尖叫，並可使被害人窒息死亡，但被告並未如此做，僅
    專注在如何防免被害人尖叫發聲，而放手讓被害人呼吸，亦
    可證被告一開始應僅有傷害被害人之故意，而無殺人之故意
    甚明。
  4.再被告雖持上開水果刀，往被害人身體方向刺共計 6刀，致
    造成被害人雙側創傷性血氣胸，伴有胸腔開放性穿刺傷口包
    括右前胸1處1公分傷口、左前胸2處各為1公分傷口、左手背
    1公分穿刺傷口及右前臂2處各為0.5公分及1公分穿刺傷口、
    等傷害，此有有長庚醫療財團法人林口長庚紀念醫院診斷證
    明書1份可稽（見偵查卷第42頁）。然查，扣案由被告持以
    攻擊被害人之水果刀，為一般水果刀，刀刃長度約11公分，
    刀柄長度約 10.5公分，刀刃底部寬度約1.8公分，業經本院
    於審理時勘驗在卷（見本院卷第60頁），且有照片 1張在卷
    可參（偵查卷第22頁），固堪認該水果刀為鋒利尖銳之危險
    工具，若持往人體要害部位穿刺足以深入臟器，並致人於死
    ，但本件被害人之傷口長度分別為1公分或0.5公分，僅是扣
    案水果刀底部刀刃寬度之2分之1或4分之1，顯見被害人之傷
    勢僅被刀尖所刺傷，足見被告並未用力猛刺被害人，另依被
    害人於原審時證述，被告持刀刺伊時伊人躺在地上，被告則
    跪在旁邊地上等語（見原審卷第70頁），從上開二人之相對
    位置觀之，被告當時應有持刀猛刺被害人之充分時間及空間
    ，且假若被告當時持刀猛刺被害人，則被害人所受傷勢之長
    度應絕不止於1公分或0.5公分，足見被告辯稱：伊並未猛力
    刺殺被害人，伊無殺害被害人之故意等語，應屬可信。
  5.再被害人於案發當時經救護車送往新竹國泰綜合醫院急診，
    隨後經轉院至林口長庚紀念醫院中間過程，猶意識清楚，此
    分別有國泰醫療財團法人新竹國泰綜合醫院99年12月6日（
    99）竹行字第564號函及所附新竹市消防局救護紀錄表長庚
    醫療財團法人林口長庚紀念醫院99年10月18日（99）長庚院
    法字第0984號函及所附急診護理紀錄可稽（見原審卷第40頁
    、原審審訴卷第53頁），而被害人在新竹國泰綜合醫院其主
    訴：被學長用刀刺傷等語，在林口長庚紀念醫院主訴：「外
    傷機轉：他人加害」、「類型：銳器穿刺切割」、「意圖：
    蓄意、受虐」等，此有上開函文所附病歷可稽（見原審卷第
    33頁、審訴卷第49頁），顯見被害人於案發當日就醫時，就
    被告持刀刺傷行為之意圖為何，其主觀認知為「蓄意、受虐
    」，並非被告意圖殺人。
  6.綜上以觀，尚難以被告有持木棍敲打被害人頭部及持刀刺傷
    被害人，致被害人受有創傷性血氣胸之結果，遽認被告有殺
    人之故意，應認被告上開攻擊告訴人之行為係出於普通傷害
    之犯意所為。
  (三)綜上所述，本案事證明確，被告傷害犯行洵堪認定，應予依
    法論科。
三、核被告所為，係犯刑法第277條第1項之傷害罪。又被告於同
    時、地持木棒敲打被害人頭部1至2下及以水果刀刺傷被害人
    6 刀之行為，侵害同一之法益，且時間緊密各行為之獨立性
    極為薄弱，依一般社會健全觀念，在時間差距上，難以強行
    分開，在刑法評價上，以視為數個舉動之接續施行，合為包
    括之一行為予以評價，較為合理，自屬接續犯，而為包括之
    一罪。公訴意旨雖認被告係犯刑法第 271條第2項、第1項之
    殺人未遂罪，惟被告並無殺人之犯意，已如前述，而起訴書
    已敘明被告持木棍及刀攻擊告訴人致傷，就被告傷害告訴人
    之事實已於起訴書中敘及，是本院自得變更起訴法條而予以
    審理。
四、原審認本件事證明確，被告所犯堪以認定，應予以論罪科刑
    ，固非無見。惟查，本件被告上開持木棍敲打被害人頭部及
    持刀刺傷被害人之行為，係出於普通傷害之犯意所為，原審
    未察，遽認被告有殺人之故意，逕對被告論以殺人未遂罪，
    核其認事用法均有違誤，被告上訴否認有殺人意圖，為有理
    由，自應由本院將原判決撤銷改判。爰審酌被告不思因自己
    不當盜拷他人隨身碟資料之行為肇致自己喪失打工機會，反
    而遷怒被害人，並持木棍攻擊被害人頭部及以水果刀刺傷被
    害人胸部與手部，所為實值非難，且造成被害人雙側創傷性
    氣血胸等傷害，嗣因氣血胸所引起，雖經治療後平時走路仍
    較容易喘，對被害人日常一般作息及未來後續生活產生影響
    ，造成被害人及其家人莫大之痛苦，惟被告於原審審理時已
    與被害人達成和解，並已履行大部分賠償金額之給付，且坦
    承犯罪事實，並其前無犯罪之前科紀錄等，此分別有和解筆
    錄及臺灣高等法院被告前案紀錄表等件附卷可稽，另參酌被
    告生活狀況、品行、智識程度，及原審公訴檢察官於原審審
    理時表示：「以被告害人及家屬之意見認為仍應讓被告付出
    一些應有代價，所以沒有辦法接受附條件緩刑，但是被害人
    認為如果殺人未遂的罪名，應服刑的刑度是 5年以上，也不
    用讓被告付出這麼大的代價，刑度部分被害人沒意見」等語
    （見原審卷第65頁）等一切情狀，量處如主文第二項所示之
    刑。至扣案之木棍、水果刀各 1支均係被告所有供犯本罪所
    用之物，業據被告供承在卷，應依刑法第38條第1項第2款予
    以宣告沒收；另扣案之鑰匙 3支雖係被告所有，惟均非供其
    犯上開犯行所用之物，故均不併予宣告沒收，附此敘明。
據上論斷，應依刑事訴訟法第369條第1項前段、第364條、第299
條第1項前段、第300條，刑法第277條第1項、第38條第1項第2款
，判決如主文。
本案經檢察官彭南雄到庭執行職務。
中    華    民    國   100    年    9     月    1     日
                  刑事第二十五庭審判長法  官  黃瑞華
                                      法  官  陳恆寬
                                      法  官  陳德民
以上正本證明與原本無異。
被告不得上訴。
檢察官如不服本判決，應於收受送達後十日內向本院提出上訴書
狀，其未敘述上訴之理由者並得於提起上訴後十日內向本院補提
理由書（均須按他造當事人之人數附繕本）。「切勿逕送上級法
院」。
                                      書記官  高麗雯
中    華    民    國   100    年    9     月    1     日
附錄：本案論罪科刑法條全文。
中華民國刑法第277條第1項
傷害人之身體或健康者，處 3 年以下有期徒刑，拘役或 1 千元